臺灣臺北地方法院民事判決　八十九年重訴字第一一○三號
　　原　　　告　乙○○
　　訴訟代理人　郭芳宜律師
　　　　　　　　丙○○
　　被　　　告　台北市政府工務局養護工程處
　　法定代理人　辛○○
　　訴訟代理人　庚○○
　　　　　　　　己○○
　　被　　　告　台北市萬華區公所
　　法定代理人　丁○○
　　訴訟代理人　戊○○
　　　　　　　　甲○○
右當事人間請求返還土地事件，本院判決如左：
    主    文
原告之訴及假執行之聲請均駁回。
訴訟費用由原告負擔。
    事　　實
壹、原告方面：
一、聲明：
（一）被告應連帶將坐落台北市○○區○○段二小段四九六號土地上如複丈成果圖甲
      部分所示面積三十六平方公尺之地上物瀝青拆除，將土地返還原告。
（二）願供擔保請准宣告假執行。
二、陳述：
（一）系爭土地為原告所有，被告擅自挖除並舖設柏油等工作物，妨害原告行使所有
      權：
      １、查坐落台北市○○區○○段二小段四九六地號之土地（下稱系爭土地）之
          面積七十一平方公尺全部為原告所有，嗣經重測之面積為六十四點四八平
          方公尺，原告為系爭土地所有權人，被告明知該土地未辦理徵收，亦未經
          原告同意，被告台北市政府工務局養護工程處（下稱第一被告）竟擅自將
          上開土地舖設瀝青做為道路使用，並聽任相鄰住戶將其自用小客車停放於
          系爭土地上，原告發現後，為保障合法權益，乃於民國八十九年三月十日
          僱用工人在自有土地以不妨礙通行之範圍內面積三十六平方公尺舖上水泥
          ，劃設停車位出租他人，詎第一被告竟派員於八十九年五月四日將原告上
          開舖設之水泥予以剷除，並重新舖上瀝青，妨害原告行使系爭土地之所有
          權。
      ２、又被告台北市萬華區公所（下稱第二被告）明知系爭土地未辦徵收，亦未
          經原告同意，擅自在系爭土地上構築排水溝及在排水溝上舖有柏油等工作
          物，亦妨害原告所有權之行使，而第一被告舖柏油路面後，將該舖設瀝青
          之系爭土地交由第二被告管理，是被告應負共同回復原狀之責任，將工作
          物、柏油等地上物，將系爭土地返還予原告。
      ３、按所有權人對於無權占有者，得請求返還之，對於妨害其所有權者，得請
          求除去之，有妨害之虞者，得請求防止之，民法第七百六十七條定有明文
          。本件系爭土地為原告所有，被告等未經原告之同意，擅自在系爭土地上
          舖設瀝青路面，供道路使用並構築排水溝，不僅為無權占有，且妨害原告
          所有權，依首引法條，原告自得請求被告將舖設於系爭土地如複丈成果圖
          甲部分面積三十六平方公尺之土地上之瀝青路面予以拆除，除去其侵害，
          將該部分土地，返還原告。至其餘部分面積二十八點四八平方公尺部分則
          供公眾通行，且保留地面下之水溝供排水流通使用，以維持附近環境衛生
          ，毋庸挖除。
（二）對被告就占有關係所為抗辯之陳述：
　　　１、第一被告雖辯稱系爭土地上之瀝青，非伊依都市計劃主動興闢而成云云，
          惟伊對系爭土地之瀝青，既認基於既成道路為維護供公眾通行而予舖設，
          則原告對於瀝青之鋪設自為無權占有，原告對其起訴並無不合。
      ２、第二被告自八十三年起為該系爭土地所在路面之管理機關，則其對於系爭
          土地之地上工作物，亦有管領力，其無合法權源，原告本於所有權法律關
          係，訴請第二被告拆除地上物返還土地，於法有稽。
      ３、原告於系爭土地上鋪設水泥後，第一被告分別通知第二被告及台北市警察
          局萬華分局辦理相關事項，並載明由第一被告刨除，且第一被告於八十九
          年五月五日刨除水泥後，於同年月十日通知相關單位及原告到現場會勘，
          ，足證系爭土地舖設瀝青及管制處罰，確為第一被告之職責，原告將其列
          為被告自屬允當。
（三）對被告抗辯系爭土地有公用地役權所為之陳述：
　　　１、系爭土地如能證明成為道路供公眾通行使用未達二十年，或通行期間曾有
          中斷時效之事實，即無公用地役權存在，自為無權占有。據第一被告所提
      　　出之六十九年之航測圖所示，系爭土地上有網狀標示，而依圖例說明，該
      　　網狀範圍為臨時屋，對照第一被告提出八十年之航測圖中並無該網狀標示
      　　，足證在六十九年航測時，原告尚有臨時屋搭建在系爭土地上，此由原告
      　　於七十二年間所拍攝之相片可證。在原告於七十三年間遷離系爭土地前，
      　　該臨時屋作為廚房兼用餐場所，此亦經證人黃陳素心等人到庭結證屬實，
      　　可知系爭土地在七十三年前，並未供道路使用，系爭土地遭被告無權占有
      　　闢為道路期間尚未超過二十年，自無公用地役權之存在。
      ２、而且，原告多次在系爭土地上建有工作物以阻斷通行，依台北市政府建管
          處違建查報案件清冊記載，原告於七十三年、八十六年及八十九年間有違
          建存在，足證原告有中斷時效之事實。況系爭土地，於鄰近四九五地號土
          六十二年興建房屋前，並未有道路存在，且當時系爭土地有栽種農作物，
          原告在相鄰之四九五地號土地上建物完成後，即在系爭土地上搭建臨時屋
          ，該臨時屋迄至七十三年仍存在，系爭土地並無既成道路之事實，且原告
          興建臨時屋已有阻止系爭土地供道路使用之意思，自無公用地役權存在。
      ３、系爭四九六地號土地，現編為台北市○○街一八五巷八米巷道中之前寬約
          三米、後寬約二米之近長方形之一部分，緊鄰環河南路三段一九三號旁，
          其前端靠近環河路三段，與相鄰四九七地號土地連接後寬度始為八米，並
          不符合公用地役關係之要件。因：
          （１）系爭土地大部分均供停車使用，並非供不特定公眾通行所必要，核
                與公用地役關係要件不符。
          （２）系爭土地於六十二年雖編為八米計劃道路用地之一部分，但當時人
                煙稀少，且相鄰四九七地號土地有小碎石路及附近小田梗路，已足
                夠該區域人車通行使用，自毋庸通行系爭土地，而原告亦未將系爭
                土地供為道路。至七十三年四月以後，被告將之闢為道路，因原告
                不住於該處，無法表示阻止，被告亦未將此事實通知原告，此與公
                用地役關係之要件即「於公眾通行之初土地所有權人並無阻止之情
                事」亦不相符。
          （３）自七十三年距今僅十多年，與「須經歷之年代久遠」有別，況之後
                原告尚有中斷供通行使用之事實，可見並無公用地役關係存在。
（四）系爭土地上之水溝係被告萬華區公所之前身東園區公所建築，因原告於七十三
      年間位於系爭土地旁之房地遭查封拍賣，被迫於離開該處，故無從知悉系爭土
      地遭被告擅自挖築水溝，被告稱原告有默示同意興建水溝云云，顯非實情。
三、證據：提出土地登記謄本、圖例說明、戶籍謄本、行政院六十九年二月二十三日
    　　　台六九內字第二０七二號函、地籍圖、土地登記圖謄本、土地買賣所有權
    　　　移轉契約書、基地建築執照現況設計圖、台北市萬華區公所八十九年六月
    　　　七日北市萬經字第八九二一○五九一○○號函、台北市政府警察局萬華分
    　　　局八十九年五月三十日北市警萬分交字第八九六一九二八四００號函及台
    　　　北市政府工務局養護工程處八十九年五月十日北市○○路字第八九六一八
    　　　六七八○○號會勘通知單各一份（以上皆為影本）及相片為證，並聲請本
    　　　院訊問證人洪燦宗、林阿樹、黃陳素心。
貳、被告方面：
一、聲明：
（一）原告之訴及假執行之聲請均駁回。
（二）如為不利之判決，願供擔保請准宣告免為假執行。
二、陳述：
甲、被告台北市政府工務局養護工程處部分：
（一）系爭土地係位於台北市○○區○○街一八五巷之八公尺計畫道路用地上，該道
      路現況已達都市計畫寬度，為供人車通行使用之現有道路，兩側並築有側溝，
      並非被告占有。而且，該道路之形成，非被告依都市計畫主動興闢而成，被告
      清除原告擅自鋪設之水泥後，亦無鋪上瀝青；況本市○○○○○道路已由轄區
      各區公所養護。因此，原告請求被告拆除瀝青返還土地，於法自有未合。
（二）被告非停車場規劃、興建主管機關，並未將系爭土地劃為停車位置，又市區道
      路得否停車，係交通及警察機關之權責，系爭土地相鄰之住戶將自用小客車停
      放於系爭土地上，非屬被告權責範圍。
（三）系爭土地為既成道路，有公用地役關係存在：
　　　１、依司法院大法官會議釋字第四百號解釋所示，公用地役關係乃私有土地而
　　　　　具有公共用物性質之法律關係，與民法上地役權之概念有間，並不以土地
　　　　　總登記時，地目為「道」及須供公眾通行達二十年以上為必要，而依六十
　　　　　九年及八十年航測圖顯示，系爭土地即已提供作為道路供公眾通行使用迄
　　　　　今達數十年之久。
　　　２、查系爭土地位於都市○○道路用地範圍內，面積約六十五平方公尺，現有
　　　　　道路寬度僅為八公尺，而系爭土地占現有路寬之大部分，顯為不特定之公
　　　　　眾通行所必要，縱有車輛停放在系爭土地上，亦僅屬有無違反交通法規之
　　　　　問題，要與是否為不特定之公眾通行所必要無涉。
　　　３、系爭土地非屬隱蔽之地，且原告七十三年四月前係居住於系爭土地旁之建
　　　　　物，系爭土地於公眾通行之初及公開鋪設瀝青時，原告顯無阻止之情事，
　　　　　且系爭土地位於台北市○○街一八五巷八公尺都市○○道路上，更接臨台
　　　　　北市○○○路○段二十五公尺都市○○道路，核屬通行之必要。
　　　４、司法院大法官會議釋字第四百號解釋之解釋理由書已指明，公用地役關係
　　　　　之存在不必限定其期間，且參照最高法院八十五年度臺上字第七七０號民
　　　　　事判決中所採取之標準為十五年觀之，系爭土地供公眾通行已達十五年以
　　　　　上，即可認有公用地役關係存在。
　　　５、緊臨系爭土地之四九五地號土地及其上之建築物即現址為環河南路三段一
　　　　　九三號建物，亦為原告所有，該建物領有六二使字第一六０七號使用執照
　　　　　，經洽台北市政府工務局建築管理處調閱該使用執照完工照片即被證五，
　　　　　顯示系爭土地上並無建物且已為道路供公眾通行使用，由此完工照片顯示
　　　　　，系爭土地於六十二年即供公眾通行使用，迄今已有二十七年以上。
　　　６、六十九年航測圖上所顯示之網狀圖標示為前述建物之「雨棚」非「臨時屋
　　　　　」，是原告指稱七十三年前系爭土地未供道路使用，顯不足採。況縱認原
　　　　　告所稱臨時屋乙節屬實，因該屋坐落於德昌街一八五巷八公尺都市○○道
　　　　　路上，僅可能一時存在，而隨遭建築主管機關強制拆除，絕無可能存續至
　　　　　七十三年，況八十年之航測圖上，系爭土地上並無任何地上物之標示。
      ７、又在既成道路上搭建違建，不足作為阻止公眾通行使用之依據，此參行政
          法院六十一年判字第四三五號判例所示：「原告擅自將已成之農路，以竹
          柱、鐵線築為圍籬，阻礙交通，意圖收回土地，自為法所不許。」自明。
　　　８、綜上，系爭土地位於都市○○道路用地範圍內，而為不特定公眾通行所必
　　　　　要，且於六十二年以前即已供公眾通行作道路使用，具有公用地役關係存
　　　　　在，縱原告曾擅自搭蓋違建，然揆諸行政法院六十一年判字第四三五號判
　　　　　例，原告顯不得據此主張系爭土地已中斷供通行使用。況系爭土地縱自七
　　　　　十三年至今已供公眾通行達十八年之久，而有公用地役關係存在。
　　　９、按直轄市、縣市之主管建築機關，應指定已經公告道路之境界線為建築線
　　　　　。在依法公布尚未闢築或拓寬之道路線兩旁建造建築物，應依主管建築機
　　　　　關指定之建築線退讓，此建築法第四十八條及第四十九條分別定有明文。
　　　　　準此，姑不論系爭土地是否已因時效而形成公用地役關係，惟揆諸前述建
　　　　　築法規定，系爭土地顯已退讓作為道路使用，原告亦不得加以阻止。
乙、被告台北市萬華區公所部分：
（一）八十三年台北市政府第七二五次市政會議決議，將原屬於道路主管機關工務局
      所屬養護工程處，所負責維護之路寬八公尺以下之道路、側溝，授權各區公所
      負責維護。因此被告成為八公尺以下道路、側溝之維護機關。所謂維護，係就
      既有道路、側溝，因里長或里民之提議，或里幹事之查報，在不變更地形、地
      貌之原則下，被告本於職責，就所查報之路寬八公尺以下之道路、側溝案件，
      進行維護整修，如路面之銑刨加舖、坑洞之修補、側溝之整修、溝蓋之更換，
      但不包括道路、側溝之徵收開闢。有關徵收開闢業務係屬養護工程處執掌，惟
      自八十九年會計年度轉由新建工程處接辦。
（二）本件系爭土地所在地址在七十九年三月十二日台北市行政區域調整前，為雙園
      區孝德里，調整後劃歸為萬華區銘德里，養護工程處於八十三年道路及側溝移
      交清冊中列有該系爭巷道。準此，被告僅為台北市路寬八公尺以下道路、側溝
      之維護機關，而該系爭土地之巷道在八十三年前業已開闢，且非被告開闢，本
      件被告為當事人不適格。
（三）本件係為公益與個人利益之爭，個人利益雖應予以保障，惟公益更應優先考量
      。依建築法令，原告所有之系爭土地，不能作為建築之用，且已成為既成道路
      ，為不特定公眾通行所必須，原告仍保有土地所有權，台北市政府亦將視財源
      逐年編列預算依序辦理徵收，給予所有權人補償。準此，基於該巷道開闢年代
      已甚久遠，考量公眾權益，原告之訴應以駁回。
三、證據：提出航測圖、使用執照完工照片、台北市政府工務局建管處違建查報案件
    　　　清冊、台北市政府工務局新違建勒令停工拆除通知單及土地登記謄本各一
    　　　份（以上皆為影本）暨相片為證，並聲請本院向台北市政府工務局建管處
    　　　調取建築執照現況圖及違建查報清冊，並函查臨時屋之建築使用情形。
參、本院依職權至現場履勘並命地政機關現場測量，及向台北市政府函查系爭土地之
    瀝青與側溝之鋪設情形。
　　理　　由
壹、程序方面：
　　第一被告台北市政府工務局養護工程處之法定代理人原為陳嘉欽，嗣於訴訟進行
　　中變更為辛○○，有被告於八十九年九月二十一日所提出之聲請狀在卷可稽，第
　　一被告依民事訴訟法第一百七十五條規定承受訴訟，自應准許。
貳、實體方面：
一、原告起訴主張：系爭土地為原告所有，被告明知該土地未辦理徵收，亦未經原告
    同意，第一被告竟擅自將上開土地舖設瀝青做為道路使用，並聽任相鄰住戶將其
    自用小客車停放於系爭土地上，原告發現後，為保障合法權益，乃於八十九年三
    月十日僱用工人在系爭土地以不妨礙通行之範圍內如複丈成果圖甲部分所示面積
    三十六平方公尺舖上水泥，劃設停車位出租他人，詎第一被告竟派員於八十九年
    五月四日將原告舖設之水泥予以剷除，並重新舖上瀝青，妨害原告行使系爭土地
    之所有權，而第二被告明知系爭土地未辦徵收，亦未經原告同意，擅自在系爭土
    地上構築排水溝及在排水溝上舖有柏油等工作物，亦妨害原告所有權之行使，而
    第一被告舖柏油路面後，將該舖設瀝青之系爭土地交由第二被告管理，是被告應
    負共同回復原狀之責任，原告爰基於民法第七百六十七條規定，請求被告將舖設
    於系爭土地如複丈成果圖甲部分面積三十六平方公尺之土地上之瀝青路面予以拆
    除，除去其侵害，將該部分土地，返還原告。至其餘部分面積二十八點四八平方
    公尺部分則供公眾通行，且保留地面下之水溝供排水流通使用，以維持附近環境
    衛生，毋庸挖除等情。第一被告則以：系爭土地係位於台北市○○區○○街一八
    五巷之八公尺計畫道路用地上，該道路現況已達都市計畫寬度，為供人車通行使
    用之現有道路，兩側並築有側溝，並非被告占有，況本市○○○○○道路已由轄
    區各區公所養護，是原告請求被告拆除瀝青返還土地，於法自有未合，且系爭土
    地為既成道路，有公用地役關係存在，縱無公用地役關係存在，依建築法第四十
    八條及第四十九條規定，系爭土地顯已退讓作為道路使用，原告亦不得加以阻止
    等語資為抗辯。第二被告則辯稱：其僅為系爭土地所在巷道及側溝之維護機關，
    且該巷道並非其開闢，其自不應成為被告，況本件為公益與個人利益之爭，依建
    築法令，原告所有之系爭土地，不能作為建築之用，且已成為既成道路為不特定
    公眾通行所必須，原告仍保有土地所有權，台北市政府將視財源逐年編列預算依
    序辦理徵收，給予所有權人補償，基於公眾權益之考量，原告之訴應予駁回等語
    。
二、本件系爭土地重測後之面積為六十四點四八平方公尺，六十年間編為旱田，原告
    為系爭土地之所有權人，而系爭土地現編為台北市○○街一八五巷八米巷道之一
    部分，緊鄰環河南路三段一九三號旁，其前端靠近環河路三段為都市○○道路用
    地，系爭土地下現設有側溝、各種水電管線，其上現常有私人車輛停放其上，七
    十三年進一步開闢道路迄今台北市政府並未就系爭土地辦理徵收，原告於七十三
    年、八十六年及八十九年間曾於系爭土地上設置地上物，均經建築主管機關拆除
    ，及系爭土地所在之上開巷道於八十三年間，由第一被告交由第二被告，現由第
    二被告管理維護等情，為兩造所不爭，並有土地登記謄本、台北市政府警察局萬
    華分局八十九年五月三十日北市警萬分交字第八九六一九二八四００號函、台北
    市政府工務局建管處違建查報案件清冊、台北市政府工務局新違建勒令停工拆除
    通知單等多件影本及相片為證，並經本院現場履勘屬實，堪信為真實。
三、按公用地役關係乃私有土地而具有公共用物性質之法律關係，與民法上地役權之
    概念有間，久為我國法制所承認。既成道路成立公用地役關係，須符合三要件即
    ：（一）須為不特定之公眾通行所必要；（二）於公眾通行之初，土地所有權人
    並無阻止之情事；（三）須經歷之年代久遠而未曾中斷，惟不必限定其期間，只
    須時日長久一般人無復記憶其確實之起始即可，此見司法院大法官會議第四百號
    解釋理由書自明。
四、查，本件系爭土地面積六十四點四八平方公尺現編為台北市○○街一八五巷八米
    巷道之一部分已如前述，而從巷道之地理位置觀察，前接環河南路三段，為交通
    頻繁之幹道，該巷道內端為住商混合區住有大量居民，此有現場履勘筆錄及相片
    在卷可稽，可知該巷道為附近居民往來通行所不可或缺，已屬不特定公眾通行所
    必要。又該巷道面寬僅八米，在考量路旁行人及會車安全間距之情形下，該巷道
    僅勉強足供雙向車輛通行，如再扣除原告所請求返還相當於一輛車面寬之土地後
    ，將嚴重破壞該巷道之通行功能，且一旦遇有緊急事故，大型車輛如消防車亦將
    無法通行，是系爭土地顯已構成該既成巷道不可或缺之部分，無從自巷道中分割
    返還原告，原告對此雖主張系爭土地常遭附近居民占用停車，與通行無關云云，
    惟此僅係附近居民是否違規停車及交通法規之執行事宜，要與系爭土地是否為通
    行之必要無涉，原告執此主張，顯有誤會，應認系爭土地確有長期供不特定之公
    眾通行之事實，且有此公用地役之必要。
五、又系爭土地在六十年間雖編為旱田，惟其早經劃為都市道路計劃用地之中，包含
    系爭土地之既成巷道於七十三年間進一步開闢為道路已如前述，且原告於本院審
    理期間亦自承當時對臨時屋之拆除及進一步闢為道路未加阻止等語（見本院第二
    卷第二十九頁），是至少可認自七十三年包含系爭土地在內之既成巷道供公眾通
    行時，原告並無何阻止之情事，而自七十三年至原告向本院起訴主張權利時，已
    逾十六年以上，其間上開巷道復無何中斷通行之情形，揆諸前揭釋字第四百號解
    釋所示，應認系爭土地已因上開既成巷道常久通行之事實，而成立公用地役關係
    。原告雖主張七十三年當時因故搬遷不知臨時屋遭拆除，故未及表示反對云云，
    惟此已經被告所否認，原告復無法舉證以實其說，其主張自不足採，況公用地役
    權性質上為物權，其成立要件之認定以靜態之權利狀態為準，與義務人主觀上是
    否知悉無涉，是原告此項主張，縱令屬實，仍不足以否定公用地役關係之存在。
六、原告又主張在七十三年前系爭土地有臨時屋存在云云，並提出航測圖、相片及證
    人之證詞為證，惟此項主張縱令屬實，原告至多僅能證明其在七十三年臨時屋遭
    拆除前仍有使用系爭土地之事實，於臨時屋遭拆除後，系爭土地即已完全作為上
    開既成巷道之一部而供不特定公眾通行使用。至原告所稱自七十三年起算至今，
    尚非年代久遠不復記憶，自不成立公用地役關係云云，惟按公用地役關係之成立
    固須經歷相當期間始堪認定，然因公用地役關係事涉公益，自不須援引民法時效
    取得地役權二十年期間之觀念，準此而言，只要歷時甚久一般公眾皆能認此通行
    之事實存在已足，參酌最高法院八十五年度臺上字第七七０號民事判決中所採取
    之標準為十五年，如以七十三年起算，系爭土地供不特定公眾通行已逾十六年，
    此期間已足認定系爭土地其上有公用地役權之存在，原告此項主張，當不足採。
七、綜上所述，原告主張被告無權占有系爭土地云云，應不足採，被告抗辯系爭土地
    存在公用地役關係等情，當可採信。從而，原告依民法第七百六十七條請求被告
    連帶返還系爭土地如複丈成果圖所示之甲部分面積三十六平方公尺，自無理由，
    不應准許，其訴應予駁回。其假執行之聲請，因訴之駁回而失所附麗，應併予駁
    回。
八、兩造其餘攻擊防禦方法與證據，經本院審酌後，認均與判決前述經協商兩造確定
    爭點之終局判斷結果無影響，爰不予一一論述，附此敘明。
據上論結，本件原告之訴為無理由，依民事訴訟法第七十八條，判決如主文。
中　　　華　　　民　　　國　　九十一　　年　　 十二　　 月　　三十一　　日
　　　　　　　　　　　　　　　　　臺灣臺北地方法院民事第四庭
　　　　　　　　　　　　　　　　　　　審判長法　　　官　林勤綱
　　　                                      法    　官　劉又菁
                                            法    　官  陳正昇
右為正本係照原本作成
如不服本判決應於送達後二十日內向本院提出上訴狀
中　　　華　　　民　　　國　　九十二　　年　　 一　　　 月　　　二　　　日
　　　　　　　　　　　　　　　　　　　　　　法院書記官　袁以明
